【裁判字號】    97,簡上,187
【裁判日期】    970827
【裁判案由】    返還保證金
【裁判全文】
臺灣臺北地方法院民事判決             97年度簡上字第187號
上  訴  人  壬○○
            甲○○
            己○○
            戊○○
共      同
訴訟代理人  庚○○
            張澤平律師
被 上訴 人  老爺大酒店股份有限公司
法定代理人  丁○○
訴訟代理人  丙○○
上列當事人間請求返還保證金事件，上訴人對於中華民國97年2
月4 日臺灣臺北地方法院臺北簡易庭96年度北簡字第54548 號第
一審判決提起上訴，本院於97年8 月13日言詞辯論終結，判決如
下：
    主      文
上訴駁回。
第二審訴訟費用由上訴人負擔。
    事實及理由
一、被上訴人起訴主張：上訴人前就所有坐落台北市○○○路○
    段37-1號6 樓房地（面積22 8.5坪，下稱系爭房屋）出租予
    伊經營「老爺大酒店」，自民國72年12月1 日起租，租期至
    82年11月30日止；繼自82年12月1 日續租，租期至92年11月
    30日止；再續租1 年，租期至93年11月30日止，伊於首次簽
    訂系爭房屋租賃契約時，即依租約第3 條第2 項支付押租金
    新臺幣（下同）90萬元，上訴人亦簽立收據。嗣於93年12月
    28日，兩造就系爭房屋簽立不動產買賣契約書，由伊向上訴
    人承買系爭房屋，旋於94年1 月10日付清尾款，並完成不動
    產移轉登記畢。伊於辦理系爭房屋不動產移轉登記期間，仍
    繼續支付租金至94年1 月7 日止。嗣兩造間租賃關係於94
    年1 月7 日期滿終止，上訴人拒不返還系爭押租金，屢經催
    討，未獲置理，爰依押租金契約法律關係請求上訴人返還系
    爭保證金等語。
二、上訴人則以：兩造就系爭房屋約定之租金，長久以來遠低於
    市場行情，屢遭稅捐機關質疑低報租金，常需向稅捐機關說
    明，迄92年11月30日租期屆滿後，仍要求以低於市價租金續
    約，迨93年3 月26日兩造約定續租1 年，租約回溯自92年12
    月1 日生效，並展開洽談系爭房屋買賣事宜，伊原本開價每
    坪50萬元，被上訴人則開價每坪32萬元，迭經多次議價，雙
    方在每坪46萬元或47萬元間折衝，嗣以每坪46萬5000元為目
    標，再扣除伊原應返還之保證金90萬元，計算得出每坪46萬
    1060元，惟上訴人仍不同意，最終以每坪46.25 萬元成交，
    從議價過程得知兩造間就系爭房屋買賣價款之約定，已將過
    去租賃存續期間雙方所生租金差額及押租金計算在內，即以
    「淨總價」談定買賣合約，是租賃關係存續中，被上訴人積
    欠未付之租金、享受低於房租市價之優惠及伊原應返還之押
    租金等爭議，均因買賣契約之訂立而一併解決，被上訴人所
    指原押租金90萬元既已在議定之價格中扣除（俗稱清價），
    上訴人自不得再請求返還系爭保證金等語，資為抗辯。
三、原審判決命上訴人應給付90萬元，及自起訴狀繕本送達翌日
    即96年12月11日起至清償日止，按年息百分之五計算之利息
    ，並依職權為假執行宣告，上訴人不服，提起上訴，併聲明
    ：(一)原判決廢棄。(二)上開廢棄部分，被上訴人在第一審之訴
    及假執行之聲請均駁回。被上訴人則答辯聲明：上訴駁回。
四、兩造不爭執之事實：
  (一)上訴人原所有系爭房屋自72年12月1 日起即出租予被上訴人
    經營老爺大酒店，至93年11月30日止計簽立租賃契約3 次。
    被上訴人於第1 次簽立租賃契約時，曾交付租賃保證金90萬
    元予上訴人收受。兩造曾於租約到期前之92年11月30日，即
    展開租金、租約到期之談判，遲至93年3 月26日，兩造始再
    度簽訂租約，租期自92年12月1 日起至93年11月30日止為期
    1 年。有房屋租賃契約、押租金收據為憑（見原審卷第6 至
    21 頁） 。
  (二)兩造於93年12月28日簽立不動產買賣契約書，由上訴人將系
    爭房地出售予被上訴人，約定買賣價金1 億568 萬1250元，
    被上訴人於契約成立時付款2113萬6250元，93年12月28日付
    款3170萬4375元，土地增值稅、契稅核下3 日內支付3170萬
    4375元，產權完成後3 日內點交並交付尾款2113萬6250元。
    亦有不動產買賣契約書、付款明細表可稽（見原審卷第23至
    26頁）
  (三)被上訴人已付清上開價款，並於94年1 月10日辦理移轉所有
    權登記畢，此有付款支票影本可參（見本院卷第41頁）。
  (四)被上訴人於95年5 月18日以存證信函催告上訴人返還系爭保
    證金，有存證信函為證（見原審卷第34至37頁）
五、被上訴人主張兩造租期業已屆滿，請求上訴人返還系爭押租
    保證金，被上訴人則以前揭情詞置辯，則本件爭點厥為：(一)
    兩造議定系爭房屋總價是否已扣除原租約保證金？(二)被上訴
    人請求上訴人返還保證金，有無理由？
六、法院之判斷：
  (一)兩造議定系爭房屋總價是否已扣除原租約保證金？
  1.查：兩造於93年12月28日簽立不動產買賣契約書，由上訴人
    將系爭房地出售予被上訴人，約定買賣價金1 億568 萬1250
    元，被上訴人於契約成立時付款2113萬6250元，繼於93年12
    月28日付款3170萬4375元，再於土地增值稅、契稅核下3 日
    內支付3170萬4375元，又於產權完成後3 日內點交並交付尾
    款2113萬6250元，上訴人已依約付清上開價款等情，為兩造
    所不爭執，復有不動產買賣契約書、付款明細表可稽（見原
    審卷第23至26頁、本院卷第24頁），遍查上開不動產買賣契
    約書內容，並未提及系爭押租金90萬元，上訴人空言主張：
    原押租金90萬元已在兩造議定之價格中扣除云云，已嫌無稽
    ；又上訴人主張被上訴人於租賃期間積欠租金未付，為被上
    訴人所否認（見本院卷第33頁），上訴人復未提出證據以實
    其說，難信為真；至上訴人指稱被上訴人長期享受低於房租
    市價之優惠云云，亦據上訴人所否認，況系爭房屋租金既經
    兩造合致約定，基於契約自由原則，難謂被上訴人享有低於
    市價之優惠，佐以兩造間於93年3 月26日簽訂之1 年期租約
    ，約定每月租金為38萬8450元，相較於被上訴人提出其與5
    樓房東羅瑞德於92年12月16日簽訂之10年期房屋租賃契約，
    約定月租金為29萬3620元（見本院卷第35至37頁），兩者租
    賃坪數均為228.5 坪，益見上訴人指稱租金低於市場行情云
    云，委無可採。故上訴人指稱：被上訴人積欠未付之租金、
    享受低於房租市價之優惠及伊原應返還之押租金等爭議，均
    因買賣契約之訂立而一併解決云云，已嫌無據。
  2.上訴人雖主張：曾對被上訴人當時財務長癸○○說買賣、租
    約一併解決云云，惟為被上訴人否認，辯稱：兩造商談買賣
    時，並未談及押租金及租賃事宜。且據證人癸○○於原審到
    庭證述：「當時被告知以46萬2500元成交，簽約時並沒有提
    到其他的事情」（見原審卷第62頁）；核與證人即被上訴人
    公司職員丙○○證稱：「…因為租金沒有談攏，所以簽約時
    間延滯一些時間，後來補簽1 年租約，但那時雙方已經開始
    談買賣，想用1 年租約期間把買賣價金談好，原先對方堅持
    每坪46萬5000元，最後以每坪46萬2500元價金談妥，當初我
    被授權46萬元，差額2500元是後來回去簽呈後同意」（見原
    審卷第61頁），證人即被上訴人公司股東辛○○證稱：「買
    賣價金有告知股東，經過股東同意才簽約，這是公司的人負
    責談判，沒有跟我談到一併解決租約的紛爭，談買賣所簽訂
    文件都未談到租金相關事宜」、「（問：95年4 月上訴人是
    否有就系爭押租金問題與被上訴人洽談和解？）沒有印象」
    （見本院卷第72頁），證人即代書乙○○於本院亦結證：「
    兩造簽約過程，並未談及租約糾紛事宜」等語（見本院卷第
    62 頁 反面），大抵相符，併有被上訴人公司內部簽呈為憑
    （見原審卷第83頁）；衡諸兩造均非毫無智慮之人，被上訴
    人更係公司組織，相關業務承辦人員需對公司股東負責，設
    若兩造有意藉由本件買賣磋商機會將先前押租事宜一併解決
    ，應於簽訂買賣契約時訂立特別條款約明以資憑辦，卻捨此
    未為，足見兩造洽商買賣價金時，未曾斟酌押租金抵償問題
    ，故被上訴人上開所辯，即屬信而有徵。
  3.又證人癸○○證述：「當時不知道有租賃契約90萬元保證金
    ，後來會計師查帳，才發現有這筆款項」、「這筆交易在93
    年，該年度的會計帳目於94年間才由會計師查核」（見原審
    卷第62至63頁），於本院審理證稱：「取得系爭房屋產權後
    ，未即要求上訴人返還保證金，因為租約延續舊租約，僅租
    賃期間及金額有調整，當時簽訂買賣契約時，並未注意到保
    證金問題」（見本院卷第64頁），且有被上訴人公司資產負
    債表可參（見原審卷第76至78頁），足見被上訴人相關承辦
    人員係因會計師查帳後，始獲悉上訴人尚有押租金未返還，
    尚不能僅因被上訴人遲於買賣交易完成後1 年餘始請求返還
    ，遽謂兩造議定系爭房屋總價已扣除原租約保證金，或被上
    訴人於簽訂買賣契約時即放棄取回系爭押租金之權利，故上
    訴人上開主張，委無可採。
  (二)被上訴人請求上訴人返還押租金，有無理由？
  1.當事人訂立租賃契約，約定由承租人交付押租金者。其交付
    押租金之目的僅在擔保承租人支付租金及賠償損害之用，故
    押租金契約為另一契約，不包括民法第421 條所定租賃契約
    之內（司法院院字第1909號解釋），是押租金返還請求權與
    租賃關係即無不可分之關係，合先敘明。
  2.又押租金在擔保承租人租金之給付及租賃債務之履行，在租
    賃關係消滅前，出租人不負返還之責。本件租賃關係既已消
    滅，為兩造所不爭執，承租人且無租賃債務不履行之情事，
    從而其請求出租人返還押租金，自為法之所許。
七、綜上所述，被上訴人本於押租金契約法律關係，請求上訴人
    應給付90萬元及自96年12月11日起至清償日止，按年息百分
    之五計算之利息，為有理由，應予准許。原審判命上訴人如
    數給付，並依職權宣告假執行，於法並無違誤。上訴意旨指
    摘原判決不當，求予廢棄改判，為無理由，應予駁回其上訴
    。
八、據上論結，本件上訴為無理由，依民事訴訟法第436 條之1
    第3 項、第449 條第1 項、第78條、第85條第1 項前段，判
    決如主文。
中    華    民    國    97    年    8     月    27    日
                 民事第五庭    審判長法  官  薛中興
                                     法  官  吳佳薇
                                     法  官  胡宏文
以上正本係照原本作成
本判決不得上訴
中    華    民    國    97    年    8     月    27    日
                                     書記官  曾寶生


司法院資訊處製作；財團法人民間司法改革基金會備份。
